【裁判字號】    99,訴,252
【裁判日期】    990723
【裁判案由】    塗銷所有權移轉登記
【裁判全文】
臺灣彰化地方法院民事判決  99年度訴字第252號
原      告  台新國際商業銀行股份有限公司
法定代理人  甲○○
訴訟代理人  乙○○
被      告  戊○○
訴訟代理人  丙○○
被      告  丁○○
上列當事人間請求塗銷所有權移轉登記事件，本院於99年7月9日
言詞辯論終結，判決如下：
    主      文
原告之訴駁回。
訴訟費用新台幣柒仟捌佰貳拾元由原告負擔。
    事實及理由
一、被告丁○○經合法通知，未於言詞辯論期日到場，核無民事
    訴訟法第386條所列各款情形， 爰依原告之聲請就此部分由
    其一造辯論而為判決。
二、原告主張：被告丁○○於民國（下同）93年 6月向其申辦卡
    號00000000000000之現金卡使用，然被告丁○○自96年 4月
    12日起未按期繳息，迄99年3月2日止，尚積欠原告消費款新
    台幣(下同)71萬3,583元（含消費本金44萬7,785元、利息26
    萬5,798元)未清償，詎料被告明知其負欠原告前述債務，於
    可能將受強制執行之敏感時刻，竟於96年 6月21日將原為其
    所有坐落彰化縣鹿港鎮○○鄉○○段 314地號土地之應有部
    分8分之3及其上建號46號即門牌號碼彰化縣福興鄉○○里○○路43之5號建物之所有權全部（下稱系爭不動產)出賣並將
    所有權移轉登記予其家人即被告戊○○，顯為有害及債權之
    行為。為此，原告依民法第244條第2項規定請求撤銷被告等
    間所為之買賣行為及所有權移轉行為，並依民法第244條第4
    項規定，請求被告戊○○塗銷系爭不動產所有權移轉登記，
    回復為被告丁○○所有。並聲明：被告間就系爭不動產所為
    買賣之債權行為及所有權移權之物權行為應予撤銷，被告戊○○應將系爭不動產以買賣為原因於96年 6月21日向彰化縣
    鹿港地政事務所辦理所有權移轉之登記予以塗銷。
三、被告丁○○受合法通知，未於言詞辯論期日到場，亦未提出
    書狀作何聲明或陳述。
四、被告戊○○則以：本件買賣關係存在於伊父丙○○與被告丁○○之間，伊與被告丁○○無何親屬關係，因被告丁○○積
    欠系爭不動產抵押權人臺灣土地銀行股份有限公司（下稱臺
    灣土地銀行）債務，被告丁○○欲出售系爭不動產以清償債
    務，伊父詢問後得知被告丁○○僅積欠臺灣土地銀行債務，
    沒有其他債務，遂應允買受，指定登記為伊所有，買賣價金
    已依約給付，伊並無損害原告之債權等語，資為抗辯。並聲
    明：如主文所示。
五、兩造不爭執之事實：
  (一)被告丁○○於93年 6月向被告申辦卡號00000000000000之現
    金卡使用，計算至96年6月21日止， 尚積欠現金卡債務47萬
    5,276元未為清償，迄99年3月2日止， 積欠之現金卡債務合
    計為71萬3,583元（含消費本金44萬7,785元，利息26萬5,79
    8元)。
  (二)被告丁○○於95年 4月24日與被告戊○○之父丙○○簽訂系
    爭不動產買賣契約書，約定買賣價金720萬元，並於96年6月
    21日將其所有之系爭不動產所有權以買賣為原因移轉登記予
    戊○○。
六、兩造之爭點：
    原告主張被告丁○○出賣系爭不動產並將所有權移轉登記予
    被告戊○○，顯為有害及債權之行為，被告戊○○亦明知其
    事，但為被告戊○○所否認，並以前詞置辯。是以本件兩造
    爭執之爭點，在於被告間就系爭不動產所為債權、物權行為
    是否有害及原告之債權？
  (一)按債權人依民法第244條第2項行使其撤銷權，如僅請求撤銷
    債務人之行為，則應以行為當事人為被告，即其行為為單獨
    行為時，應以債務人為被告，其行為為雙方行為時，應以債
    務人及其相對人為被告，故其行為當事人有數人時，必須一
    同被訴，否則應認其當事人之適格有欠缺（最高法院28年上
    字第978號判例參照）。 本件原告請求撤銷被告間之買賣行
    為係屬雙方行為，惟查，系爭不動產買賣契約係存在於被告
    丁○○及被告戊○○之父丙○○之間，此為原告所不爭執，
    則原告未將該買賣行為之相對人丙○○一同起訴，當事人適
    格即有欠缺，其該部分之請求，自於法不合，應予駁回。
  (二)次按債務人所為之有償行為，有害及債權者，債權人得聲請
    法院撤銷之，民法第244條第2項定有明文。是否有害及債權
    ，以債務人行為時定之，故有害於債權之事實，須於行為時
    存在，苟於行為時有其他足以清償債務之財產，縱日後債務
    人財產減少，仍不構成詐害行為（最高法院90年度台上字第
    2194號判決參照）。又債務人之財產為債權人之總擔保，是
    因債務人之行為，致債權不能滿足，亦即因債務人之行為而
    致積極的減少財產，或消極的增加債務，因而使債權陷於清
    償不能、或困難、遲延之狀態，均屬有害及債權。若債務人
    雖為減少財產或增加債務之行為，而其資產、信用及勞務等
    ，尚足以清償債務時，對於債權既無妨礙，自不得撤銷之。
  (三)經查， 被告丁○○於95年4月24日與被告戊○○之父丙○○
    簽訂系爭不動產買賣契約， 丙○○係以總價金720萬元向被
    告丁○○購買系爭不動產，並指定移轉登記予被告戊○○，
    丙○○依買賣契約先後於95年4月24日、同年5月30日、96年
    10月1日給付被告丁○○170萬元 （該170萬元經註明係做為
    塗銷第二順位抵押權而用）、100萬元、50萬元， 其餘價金
    則約定由丙○○於95年 4月30日後代償被告丁○○欠負臺灣
    土地銀行抵押貸款400萬元以抵付價金， 此有不動產買賣契
    約書及丙○○所簽發發票日95年4月25日、票面金額100萬元
    、付款人臺灣土地銀行之支票等影本附卷可稽。又查被告丁○○於95年 5月22日清償系爭不動產第二順位抵押權人張文
    茹之抵押債務，嗣於95年6月8日由丙○○匯入403萬830元代
    償被告丁○○積欠系爭不動產第一順位抵押權人台灣土地銀
    行之抵押債務，並先後於95年5月22日、95年6月29日塗銷上
    開抵押權等情，業據被告戊○○提出匯款收據、彰化區漁會
    存摺為證， 並有臺灣土地銀行彰化分行99年5月17日彰催字
    第0990000443號函、隨函檢附之臺灣土地銀行匯款入戶入帳
    單、彰化縣鹿港地政事務所99年6月7日鹿地一字第09900037
    57號函覆之抵押權塗銷登記申請書、他項權利證明書、張文
    茹立具債務清償證明書、台灣土地銀行抵押權塗銷同意書暨
    原告所提系爭不動產之異動索引在卷可考，以上足徵被告丁○○出賣系爭不動產已獲得相當之對價，並先清償具有優先
    受償權之債務，堪以認定，故被告丁○○移轉系爭不動產所
    有權予被告戊○○之物權行為，對於普通債權人之原告而言
    ，尚難謂為詐害行為。再查被告丁○○於96年所得2萬5,760
    元，名下有汽車3輛、投資2筆各為1萬元及3,000元，另於鹿
    港信用合作社尚有存款，有本院依職權調取之稅務電子閘門
    財產所得調件明細表及保證責任彰化縣鹿港信用合作社99年
    5 月11日彰鹿信合社字第99000241號函覆之存戶往來明細在
    卷可稽， 惟被告丁○○積欠原告之現金卡債務至96年6月21
    日止合計僅47萬5,276元， 而以諸斯時被告丁○○所有上述
    財產，及其出賣系爭不動產獲得之對價清償具有優先受償權
    之抵押債務後之餘款（即上開不動產買賣契約書所載被告丁○○確實收受之150萬元），顯仍足以清償原告之47萬5,276
    元債權，揆諸上揭說明，則被告間之物權行為即無害及原告
    債權之虞，應不構成詐害行為，此外，原告復未能舉證證明
    被告間移轉系爭不動產時有何詐害債權之情事，是以被告請
    求撤銷被告間之物權行為，難謂有據，自不能准許，從而，
    原告訴請被告戊○○將系爭不動產之所有權移轉登記予以塗
    銷，亦屬無據。
七、綜上所述， 原告本於民法第244條第2項、第4項之規定，請
    求撤銷被告間就系爭不動產所為之債權行為及物權行為，及
    被告戊○○應將系爭不動產之所有權移轉登記予以塗銷，均
    為無理由，應予駁回。
八、本件事證已臻明確，兩造其餘攻擊防禦方法，經核與勝負之
    判斷不生影響，爰不予逐一論酌，附此敘明。
九、訴訟費用負擔之依據：民事訴訟法第78條。
中    華    民    國    99    年    7     月    23    日
                        民事第二庭法  官  邱月嬌
以上正本係照原本作成
如對本判決上訴，須於判決送達後20日內向本院提出上訴狀
中    華    民    國    99    年    7     月    23    日
                                  書記官  林怡吟

司法院資訊處製作；財團法人民間司法改革基金會備份。
